臺灣臺南地方法院民事判決　　　　　100年度保險小上字第3號
上　訴　人　　李江川
被 上訴 人　　新光人壽保險股份有限公司
法定代理人　　吳東進
被 上訴 人　　國泰人壽保險股份有限公司
法定代理人　　蔡宏圖
上列當事人間請求給付保險金事件，上訴人對於中華民國100年5
月9日本院柳營簡易庭100年度營保險小字第3號第一審判決提起
上訴，本院判決如下：
    主  文
上訴駁回。
第二審訴訟費用新臺幣壹仟伍佰元由上訴人負擔。
    理  由
一、按對於小額程序第一審裁判之上訴，非以其違背法令為理由
    ，不得為之；且上訴狀內應記載上訴理由，表明原判決所違
    背之法令及其具體內容，以及依訴訟資料可認為原判決有違
    背法令之具體事實，民事訴訟法第436條之24第2項、第436
    條之25分別定有明文。而所謂判決違背法令，係指原判決有
    不適用法規或適用不當之情形。另小額程序之第二審判決，
    依上訴意旨足認上訴為無理由者，得不經言詞辯論為之，同
    法第436條之29第2款亦有明定。
二、上訴意旨略以：原審以上訴人係於同一時段進行手術，且僅
    簽立一紙麻醉同意書及手術同意書，即認上訴人所接受之二
    不同部位脂肪瘤切除手術乃同一開刀術，被上訴人僅需給付
    一次保險金即足，而為上訴人敗訴之判決。惟醫師或病人為
    求於最小範圍及最短時間內完成手術，縱使需動刀之部位不
    止一處，於病人身體可承受之情況下，均會安排在一次手術
    中完成，然此情形，不能草率以同一手術視之。上訴人既係
    於同一手術期間進行不同部位之脂肪瘤切除手術，而兩造對
    於此為一次或二次手術有所爭議，依保險法第54條第2項，
    自應以有利於被保險人即上訴人之解釋為原則。原審未查即
    此，遽認上訴人接受者為同一手術，認事用法顯違背保險法
    第54條第2項規定，爰聲明：(一)原判決廢棄。(二)被上訴人新
    光人壽保險股份有限公司（下稱新光人壽）應付上訴人新臺
    幣（下同）3,000元，被上訴人國泰人壽保險股份有限公司
    （下稱國泰人壽）應付上訴人15,000元，並各自起訴狀繕本
    送翌日起至清償日止，按年息百分之10計算之利息。
三、本件上訴人於法定期間內提起上訴，且於上訴狀中具體表明
    原審判決有上揭違背法令之理由，揆諸上開法條規定，應認
    本件上訴程序上係屬合法。茲就上訴人提起本件上訴，有無
    理由，分述如下：
  (一)查上訴人於民國83年7月5日以自己為要保人及被保險人，
      向被上訴人新光人壽投保「新光防癌終身壽險」，其中包
      含「個人綜合保障附約30萬元」（下稱新光保險契約）；
      另於87年10月6日向被上訴人國泰人壽投保「國泰美滿人
      生312終身壽險」，包含「平安保險附約」（下稱國泰保
      險契約）。上開二人壽保險之附約中，均包括手術保險金
      之給付，而國泰人壽部分另有手術看護保險金之約定。嗣
      上訴人因罹患頸部巨大脂肪瘤及左上肢脂肪瘤，而於99年
      8月1日至財團法人奇美醫院柳營分院進行切除手術；新光
      人壽因此給付上訴人一次手術保險金3,000元，國泰人壽
      則給付上訴人一次手術保險金1萬元及手護看護保險金5,0
      00元等情，有保險單、保險契約、理賠審核通知書、理賠
      給付明細等件附於原審卷可參，且為兩造所不爭執。惟上
      訴人主張其所接受者應為二次手術，故請求被上訴人新光
      人壽應再給付一次手術保險金3,000元、被上訴人國泰人
      壽應再給付一次手術保險金及該次手術之看護保險金共計
      15,000元，及均自起訴狀送達翌日起至清償日止，按年息
      百分之10計算之利息，然為被上訴人所否認，並以上訴人
      所接受之手術治療為「同一開刀術」、「一次手術」，依
      兩造間保險契約之約定，僅須給付一次保險金等語置辯。
      是本件兩造所爭執者，乃上訴人於同一手術期間進行不同
      部位之脂肪瘤切除手術，是否為兩造間保險契約所定之「
      同一開刀術」、「同次手術」，或應認為係「不同開刀術
      」、「二次手術」？
  (二)按解釋意思表示應探求當事人之真意，不得拘泥於所用之
      辭句，民法第98條定有明文。解釋契約，固須探求當事人
      立約時之真意，不能拘泥契約之文字。但契約文字業已表
      示當事人真意，無須別事採求者，則不得反捨契約文字而
      更為曲解；解釋當事人所立書據之真意，以當時之事實及
      其他一切證據資料為其判斷之標準；解釋契約，應探求當
      事人立約之真意，而於文義及論理上詳為探求當時之真意
      如何，又應斟酌訂立契約當時及過去之事實，其經濟目的
      及交易上之習慣，而本於經驗法則，基於誠實信用原則而
      為判斷。又探求契約當事人之真意，本應通觀契約全文，
      依誠信原則，從契約之主要目的及經濟價值等作全般之觀
      察。此有最高法院17年上字第1118號、19年上字第28號判
      例、65年度台上字第2135號、74年度台上字第355號判決
      意旨可資參照。所謂當事人之真意，並非指當事人主觀內
      心之意思，而是從意思表示受領人立場去認定之客觀表示
      價值，是以，契約當事人真意應依客觀的事實而為探求。
      關於如何探求當事人之真意，以確定契約內容，依最高法
      院上開裁判意旨，可歸納為：以契約文義為出發點（文
      義解釋），通觀契約全文（體系解釋），斟酌訂約時
      事實及資料，如磋商過程、往來文件及契約草案等（歷史
      解釋），考量契約目的及經濟價值（目的解釋），參
      酌交易慣例，以誠實信用為指導原則等等。又按保險契
      約之解釋，應探求契約當事人之真意，不得拘泥於所用之
      文字；如有疑義時，以作有利於被保險人之解釋為原則，
      保險法第54條第2項亦有明定。然此一規定，僅於解釋保
      險契約有疑義時始有適用，倘藉由上開解釋方法，已可明
      確得知保險契約當事人間之真意，即解釋契約已無疑義時
      ，則無為有利於被保險人之解釋之餘地。
  (三)按一般社會通念中所稱之「一次手術」，係指於同一時段
      內，為完臻預定之治療目的而施行之手術過程。查新光保
      險契約第十條第1、3項約定：「被保險人在本附約有效期
      間，遭遇第四條約定的意外傷害事故或因疾病，經醫院醫
      師診斷並施予下列手術治療者，本公司依附約保險金額之
      百分率的定額給付『手術保險金』。（詳見『新光手術保
      險金表』之本附約百分率）」、「同一開刀術接受上列二
      種以上手術或治療時，僅給付同額一種或較高金額之一種
      為限。」；再綜合參照參照該契約所附之「新光手術保險
      金表」（見原審卷第16頁），其上所載之手術種類，無論
      類型、開刀位置，均有顯著之差異（例如：該表編號1-9
      皮膚表皮或疣之手術、編號2乳房切除術、編號3-1骨髓移
      植術等）。是通觀上開契約條款以及「同一開刀術」之文
      義，明確可知契約當事人之真意為預定被保險人於同一開
      刀術中可能接受二種以上之手術或治療，並約定於此種情
      形，僅給付同額一種或較高金額一種之保險金為限；是以
      ，上開契約中所稱「同一開刀術」之意顯非指單一種類或
      單一位置之手術，而係指於同一時段內施行完畢之手術過
      程（可能僅有單一種手術，亦可能包含二種以上不同手術
      ）而言。另國泰保險契約第11、12條：「被保險人於本附
      約有效期間內因罹患疾病或蒙受意外傷害事故，於醫院住
      院期間接受手術時，本公司按下列規定之給付『手術保險
      金』、『手術看護保險金』。一、手術項目符合附表所列
      的特定手術項目之一，本公司按該被保險人投保之『住院
      醫療保險金日額』三十倍給付『特定手術保險』、十倍給
      付『特定手術看護保險金』。二、手術項目非附表所列的
      特定手術項目者，本公司按該被保險人投保之『住院醫療
      保險金日額』十倍給付『普通手術保險』、五倍給付『普
      通手術看護保險金』。被保險人同一住院期間接受二件以
      上手術時，其手術保險金、看護保險金之給付分別計算。
      但同次手術接受二項以上手術項目者，按較高的手術項目
      給付手術保險金、看護保險金。」（見原審卷第39頁）。
      而該契約所附之「特定手術項目表」（見原審卷第42、43
      頁），其上所載之手術類型、開刀位置亦均有顯著之差異
      ，是依前述之契約文義及體系解釋，上開契約中「同次手
      術」意義，自亦指於同一時段內施行完畢之手術過程（可
      能僅有單一種手術，亦可能包含二種以上不同手術）而言
      。
  (四)復查上訴人於奇美醫院柳營分院之病歷資料第17頁「Oper
      ation Note（即手術紀錄單）」記載：990802，13:00-0
      00000，15:25」，顯示該次手術係於99年8月2日13時25分
      至15時25分施行，橫亙2小時。於「Operative Findings
      」項記載：「1.左頸深植腫塊約12×10公分大小，從左頸
      至左上胸位置。2.左手臂皮下腫塊約3公分大小。」；又
      上訴人僅簽立1張麻醉同意書及手術同意書，此有奇美醫
      院柳營分院病歷資料可證（見原審卷第68頁、80頁背面至
      82頁背面），顯示上訴人所接受之頸部脂肪瘤切除術及左
      上肢脂肪瘤切除術係於同一時段內，以同一程序施行完畢
      之手術，依上開說明，當屬新光及國泰保險契約所定之「
      同一開刀術」、「同次手術」。原審以此為據，認被上訴
      人依保險契約之規定，僅須給付一次手術保險金或看護保
      險金，而駁回上訴人請求被上訴人給付第二次手術保險金
      及看護保險金之主張，核屬無誤。上訴人雖主張原審有未
      適用保險法第54條第2項之情形云云，惟系爭二保險契約
      中所載「同一開刀術」、「同次手術」，經文義及體系解
      釋後，既可明確得知保險契約當事人間之真意而無疑義，
      自無適用保險法第54條第2項所定「為有利於被保險人之
      解釋」之餘地。是上訴人前揭指摘，自屬無據，不足採信
      。
四、綜上所述，本件原審判決於法並無違誤，上訴意旨指摘原判
    決違背法令，求予廢棄改判，顯無理由，爰依首揭民事訴訟
    法第436條之29第2款規定，不經言詞辯論而駁回之。又本件
    小額事件之上訴既經駁回，則該第二審訴訟費用1,500元（
    即第二審裁判費）應由敗訴之上訴人負擔，爰確定如主文第
    2 項所示。
五、據上論結，本件上訴顯無理由，依民事訴訟法第436 條之32
    第1項、第2項、第449條第1項、第436條之29第2款、第78條
    、第436條之19第1項，判決如主文。
中    華    民    國    100    年    7    月    27    日
                  民事第三庭    審判長法  官  杭起鶴
                                      法  官  何清池
                                      法  官  張玉萱
以上正本係按原本作成。
本判決不得上訴。
中    華    民    國   100    年    7     月    28    日
                                      書記官  魏呈州